【裁判字號】    97,上,139
【裁判日期】    970611
【裁判案由】    清償借款
【裁判全文】
臺灣高等法院臺中分院民事判決           97年度上字第139號
上  訴  人  乙○○
訴訟代理人  丙○○
被 上訴 人  花旗（台灣）商業銀行股份有限公司
法定代理人  甲○○
訴訟代理人  陳怡成律師
複 代理 人  蘇仙宜律師
上列當事人間請求清償借款事件，上訴人對於中華民國97年3月
11日臺灣臺中地方法院96年度訴字第3341號第一審判決，提起上
訴，本院於97年5月21日言詞辯論終結，判決如下：
    主      文
上訴駁回。
第二審訴訟費用由上訴人負擔。
    事實及理由
一本件上訴人上訴聲明：求為判決：(一)原判決廢棄；(二)上開廢棄
  部分，被上訴人在第一審之訴駁回。被上訴人答辯聲明，求為
  判決：上訴駁回。又原華僑商業銀行股份有限公司於民國96年
  12月1日與被上訴人合併，由合併後存續之被上訴人為概括承
  受，此有行政院金融監督管理委員會核准函影本附卷足憑。被
  上訴人聲請將其名稱更正為「花旗（台灣）商業銀行股份有限
  公司」，核無不合，先行敘明。
二被上訴人主張：訴外人精瑛營造有限公司（下稱精瑛公司）於
  91年3月28日邀得上訴人擔任連帶保證人，與伊分別簽立借據
  、約定書、最高限額新台幣（下同）500萬元之保證書，並約
  定立約人如未按期清償，逾期在6個月以內部分應按上開利率
  之10%、逾期超過6個月部分另按上開利率之20%加付違約金，
  嗣後精瑛公司陸續向伊借款（詳如附表一所示）。詎精瑛公司
  自92年9月28日起竟未依約繳納如附表一編號6、7、8所示3筆
  借款之本息，該借款本金計欠328萬8196元（下稱系爭借款）
  ，依上開約定書第5條第1款約定，精瑛公司及上訴人均已喪失
  期限利益，上訴人自應給付系爭借款等情，爰依連帶保證之法
  律關係，求為命上訴人如數給付及加付如附表二所示利息、違
  約金之判決。
三上訴人則以：伊與被上訴人所簽訂之保證契約（下稱系爭保證
  契約）並未記載為未定期間之最高限額保證契約，亦未約定係
  保證主債務人精瑛公司之循環借款，系爭保證契約是否即屬未
  定期間之保證契約容有疑問，應探求伊簽立保證契約之本意。
  且系爭保證契約保證精瑛公司之借款500萬元，而精瑛公司於
  91年12月12日以前向被上訴人借款2筆共500萬元，自91年12月
  12日第2筆借款還款日起，伊即未繼續保證精瑛公司之借款，
  系爭保證契約應已到期。嗣精瑛公司再向被上訴人借貸欠款，
  惟被上訴人未知會伊，伊對精瑛公司所欠系爭借款自不應負連
  帶保證責任等語，資為抗辯。
四關於：(一)精瑛公司於91年3月28日邀得上訴人擔任連帶保證人
  ，向被上訴人申請授信往來，上訴人並簽訂保證書、約定書。
  嗣後精瑛公司陸續向被上訴人借款（如附表一所示），且自92
  年9月28日起即陸續未依約繳納系爭借款本息，債務本金尚欠
  328萬8196元。(二)附表二所列之利息、違約金。(三)被上訴人所
  提出92年3月28日、同年4月4日、同年6月17日期借款金額依序
  100萬元、150萬元、150萬元之借據各1紙，精瑛公司及上訴人
  依次於91年3月28日、同年月29日簽立之約定書各1紙，上訴人
  於91年3月28日簽立之保證書，分期付款明細帳卡、明細表、
  現放各筆餘額查詢、放款歷史交易明細表等件。以上，為兩造
  不爭執之事項。被上訴人此部分主張之事實，堪信為真實。
五被上訴人又主張上訴人就系爭借款應負連帶保證人清償責任之
  情；上訴人則予否認，並以前揭情詞置辯。兩造對於上訴人所
  保證債務之期間是否僅限於精瑛公司前依上開約定書共向被上
  訴人借款500萬元且已清償為止，及上訴人應否負擔系爭借款
  之連帶清償責任，顯有爭執，自應審究。經查：
  (一)按就連續發生之債務為保證而未定有期間者，保證人得隨時
    通知債權人終止保證契約。前項情形，保證人對於通知到達
    債權人後所發生主債務人之債務，不負保證責任，為民法第
    754條所明定。又保證人與債權人約定就債權人與主債務人
    間所生一定債之關係範圍內之不特定債務，預定最高限額，
    由保證人保證之契約，學說上稱為最高限額保證；此種保證
    契約如定有期間，在該期間內所生約定範圍內之債務，不逾
    最高限額者，均為保證契約效力所及；如未定期間，保證契
    約在未經保證人依民法第754條規定終止或有其他消滅原因
    以前，所生約定範圍內之債務，亦同；故在該保證契約有效
    期間內，已發生約定範圍內之債務，縱因清償或其他事由而
    減少或消滅，該保證契約依然有效，嗣後所生約定範圍內之
    債務，於不逾最高限額者，債權人仍得請求保證人履行保證
    責任（最高法院77年台上字第943號判例參照）。
  (二)上訴人雖謂系爭保證契約是否即屬未定期間之保證契約容有
    疑問，應探求伊簽立保證契約之本意云云。惟按解釋契約，
    固須探求當事人立約時之真意，不能拘泥於契約之文字，但
    契約文字業已表示當事人真意，無須別事探求者，即不得反
    捨契約文字而更為曲解（最高法院17年上字第1118號判例參
    照）。觀諸上訴人所簽立之保證書約明連帶保證之債務範圍
    乃以本金500萬元為限額，該保證書所稱保證之債務或一切
    債務，係指保證凡精瑛公司對被上訴人現在及將來所負之借
    款、票款、透支、墊款、保證及其他一切債務，並包括其利
    息、遲延利息、違約金、損害賠償及其他相關費用；該保證
    書第3條更明載：「本保證未定有期間，保證人得隨時以書
    面通知貴行（即被上訴人）終止保證契約，... 在未依上述
    方法終止前，本保證契約繼續有效」、條款末保證人簽章欄
    左旁且記載：「立約人已明確詳閱前開全部條款內容，並承
    諾簽章如后」等字語（見原審卷9頁），足認兩造間所簽訂
    者為未定期間之最高限額保證契約甚明。上訴人辯稱：伊所
    保證之借款僅為附表一編號1、2所示借款300萬元、200萬元
    共計500萬元，此項保證債務定有期間，應僅半年，迨該第2
    筆借款經精瑛公司於91年12月12日清償完畢時，保證期間即
    到期，其後伊已無保證責任；系爭保證契約所約定保證之主
    債務不含括系爭借款云云，顯與系爭保證契約如上約定不符
    ，上訴人亦未舉出其他確切證據以實其說，所辯委不足採。
  (三)被上訴人陳稱：主債務人精瑛公司係公司貸款戶，上訴人所
    簽訂者為循環動用借款之保證書，且上訴人未依法向伊為終
    止保證之意思表示，尚須依約負保證責任等語。即上訴人亦
    不諱言精瑛公司之負責人係由上訴人之子丙○○擔任，甚且
    自承上訴人並未通知被上訴人終止系爭保證契約無訛（見本
    院卷37頁背面至38頁）。兩造既簽訂未定期間之系爭最高限
    額500萬元保證契約，有如前述，上訴人又未依民法第754條
    第1項之規定通知被上訴人終止保證契約，則上訴人之保證
    責任顯仍存在。查被上訴人主張精瑛公司自92年9月28日起
    即未依約繳納如附表一編號6、7、8所示3筆借款之本息等事
    實，提出分期付款明細帳卡、明細表、現放各筆餘額查詢、
    放款歷史交易明細表等為證，為上訴人所不爭。是依精瑛公
    司及上訴人分別於91年3月28日、同年月29日所簽立約定書
    第5條第1款之約定，精瑛公司、上訴人均已喪失期限利益。
    因此，上訴人就精瑛公司對被上訴人所積欠之本金債務328
    萬8196元及如附表二所示利息、違約金，自應負連帶保證人
    之清償責任。上訴人執詞為辯，委無足取。
六綜上所述，被上訴人主張上訴人就系爭借款應負連帶保證人之
  清償責任，尚屬可信；上訴人所辯，為不足採。從而，被上訴
  人依連帶保證之法律關係，請求上訴人給付伊328萬8196元及
  如附表二所示之利息、違約金，應予准許。原審判命上訴人如
  數給付，並無不合。上訴論旨，指摘原判決不當，求予廢棄改
  判，非有理由，應駁回其上訴。
七本件事證已臻明確，兩造其餘攻擊防禦方法及舉證，核與判決
  結果不生影響，不另逐一論列，併此敘明。
八據上論結，本件上訴為無理由。依民事訴訟法第449條第1項、
  第78條，判決如主文。
中    華    民    國    97    年    6     月    11    日
                  民事第一庭    審判長法  官  吳火川
                                      法  官  饒鴻鵬
                                      法  官  簡清忠
以上正本係照原本作成。
如對本判決上訴，須於收受判決送達後20日內向本院提出上訴書
狀，其未表明上訴理由者，應於提出上訴後20日內向本院提出上
訴理由書（須按他造人數附具繕本）。
上訴時應提出委任律師為訴訟代理人之委任狀。具有民事訴訟法
第466條之1第1項但書或第2項之情形為訴訟代理人者，另應附具
律師及格證書及釋明委任人與受任人有該條項所定關係之釋明文
書影本。
                                      書記官  鄧智惠
中    華    民    國    97    年    6     月    11    日
                                                      Ｍ
附表一：
      精瑛營造有限公司─全部貸款、還款資料明細表
┌─┬────────┬────┬────┬─────┬─────┬─────┬─────┬─────┐
│流│    貸放編號    │借款起日│借款止日│ 原貸本金 │ 還款金額 │ 還款金額 │  本筆借  │   備註   │
│水│                │        │        │          │          │          │  款餘額  │          │
│號│                │        │        │          │          │          │          │          │
├─┼────────┼────┼────┼─────┼─────┼─────┼─────┼─────┤
│1 │000-000-00000000│91.03.29│91.09.29│$3,000,000│ 91.09.26 │ 91.09.30 │    $0    │          │
│  │                │        │        │          │$1,500,000│$1,500,000│          │          │
├─┼────────┼────┼────┼─────┼─────┼─────┼─────┼─────┤
│2 │000-000-00000000│91.06.06│91.12.06│$2,000,000│ 91.12.12 │    $0    │    $0    │          │
│  │                │        │        │          │$2,000,000│          │          │          │
├─┼────────┼────┼────┼─────┼─────┼─────┼─────┼─────┤
│3 │000-000-00000000│91.09.27│92.03.27│$1,500,000│ 92.03.14 │    $0    │    $0    │          │
│  │                │        │        │          │$1,500,000│          │          │          │
├─┼────────┼────┼────┼─────┼─────┼─────┼─────┼─────┤
│4 │000-000-00000000│91.10.02│92.04.02│$1,500,000│ 92.04.01 │    $0    │    $0    │          │
│  │                │        │        │          │$1,500,000│          │          │          │
├─┼────────┼────┼────┼─────┼─────┼─────┼─────┼─────┤
│5 │000-000-00000000│91.12.16│92.06.16│$1,500,000│ 92.06.13 │    $0    │    $0    │          │
│  │                │        │        │          │$1,500,000│          │          │          │
├─┼────────┼────┼────┼─────┼─────┴─────┼─────┼─────┤
│6 │000-000-00000000│92.03.28│93.03.28│$1,000,000│  92.04.28-92.12.08   │ $760,195 │96.06.29轉│
│  │                │        │        │          │   合計還本$239,805   │          │列催收款項│
├─┼────────┼────┼────┼─────┼───────────┼─────┼─────┤
│7 │000-000-00000000│92.04.04│93.04.04│$1,500,000│  92.05.07-92.10.06   │$1,139,896│96.06.29轉│
│  │                │        │        │          │   合計還本$360,104   │          │列催收款項│
├─┼────────┼────┼────┼─────┼───────────┼─────┼─────┤
│8 │000-000-00000000│92.06.17│92.12.17│$1,500,000│  92.07.17-92.10.20   │$1,388,105│96.06.29轉│
│  │                │        │        │          │   合計還本$111,895   │          │列催收款項│
├─┼────────┼────┼────┼─────┼─────┬─────┼─────┼─────┤
│9 │000-000-00000000│92.03.28│94.03.28│$1,000,000│ 92.04.04 │          │    $0    │          │
│  │                │        │        │          │$1,000,000│          │          │          │
├─┼────────┼────┼────┼─────┼─────┼─────┼─────┼─────┤
│  │                │        │        │          │          │          │          │          │
├─┼────────┼────┼────┼─────┼─────┼─────┼─────┼─────┤
│  │                │        │        │          │          │          │          │          │
├─┼────────┼────┼────┼─────┼─────┼─────┼─────┼─────┤
│  │                │        │        │          │          │          │          │          │
└─┴────────┴────┴────┴─────┴─────┴─────┴─────┴─────┘
附表二：
單位：新台幣元
┌───────┬───────┬───────────┬───────────────────┐
│原  本  債  權│尚  欠  本  金│利                  息│違                約                金│
├───────┼───────┼───────────┼───────────────────┤
│NT$1,000,000元│NT$760,195元  │自民國（下同）92年9月 │自92年10月29日起至清償日止，逾期在六個│
│              │              │28日起至清償日止按年息│月以內部分，按上開利率之一成，逾期超過│
│              │              │百分之5.955計算。     │六個月部分，按上開利率之二成計算。    │
├───────┼───────┼───────────┼───────────────────┤
│NT$1,500,000元│NT$1,139,896元│自92年10月4日起至清償 │自92年11月5日起至清償日止，逾期在六個 │
│              │              │日止按年息百分之5.955 │月以內部分，按上開利率之一成，逾期超過│
│              │              │計算。                │六個月部分，按上開利率之二成計算。    │
├───────┼───────┼───────────┼───────────────────┤
│NT$1,500,000元│NT$1,388,105元│自92年10月17日起至清償│自92年11月18日起至清償日止，逾期在六個│
│              │              │日止按年息百分之5.955 │月以內部分，按上開利率之一成，逾期超過│
│              │              │計算。                │六個月部分，按上開利率之二成計算。    │
├───────┼───────┼───────────┼───────────────────┤
│合          計│NT$3,288,196元│                      │                                      │
└───────┴───────┴───────────┴───────────────────┘


司法院資訊處製作；財團法人民間司法改革基金會備份。
